【裁判字號】    95,重上,339
【裁判日期】    951226
【裁判案由】    分割共有物等
【裁判全文】
臺灣高等法院民事判決                 95年度重上字第339號
上  訴  人  丁○○
上  訴  人  丙○○
上列二人共同
訴訟代理人  王聰明律師
被上訴人    三光夾板廠股份有限公司
                      設台北市○○區○○路1段127號10樓
法定代理人  甲○○    住台北市○○區○○路1段127號10樓
訴訟代理人  李勝雄律師
複代理人    廖蕙芳律師
參  加  人  乙○○    住台北市○○路○段127號10樓
上列當事人間請求分割共有物等事件，上訴人對於中華民國95年
5月12日臺灣士林地方法院94年度重訴字第291號第一審判決提起
上訴，本院於95年12月12日言詞辯論終結，判決如下：
    主  文
上訴駁回。
第二審訴訟費用由上訴人負擔。
    事  實
甲、上訴人方面：
一、聲明：
    先位聲明：
    (一)原判決廢棄。(二)兩造共有之台北縣汐止市○○段135地號
    土地，應予原物分割，其分割方法係自狹長地形之中段劃一
    分割線，分成東、西二部分面積相等，東側部分分歸被上訴
    人，西側部分分歸上訴人。(三)第一、二審訴訟費用由被上訴
    人負擔。
    備位聲明：
    (一)原判決廢棄。(二)兩造共有之台北縣汐止市○○段135地號
    土地，應予原物分管，其分管方法係自狹長地形之中段劃一
    分割線，分成東、西二部分面積相等，東側部分分歸被上訴
    人，西側部分分歸上訴人。(三)第一、二審訴訟費用由被上訴
    人負擔。
二、陳述：除與原判決記載相同者外，補稱略以：
    (一)民法第823條第1項規定，並無共有人具備一定之條件，
        即不得請求分割共有物之規定，或共有人具備一定之條
        件，即必須得到特定共有人同意，始得行使民法第823
        條第1項請求分割共有物之權利，原審法律上之見解，
        似有違誤。
    (二)乙○○雖曾為買受人，但非現在之共有人，其適法之占
        有，係指占有之初因出賣人點交而適法占有之權源，乙
        ○○既已將所有權讓與被上訴人，自不能主張其占有之
        本權仍是買賣之債權。
    (三)上訴人基於共有人之共有物分割請求權，在法律上既無
        不能行使之限制，原審不予准許，其判決自非妥適。
三、證據：除援用原審提出者外，補提台灣台北地方法院62年度
        訴字第7690號和解筆錄、最高法院69年度台上字第2713
        號判決影本各一件。
乙、被上訴人方面：
一、聲明：(一)上訴駁回。(二)上訴費用由上訴人負擔。
二、陳述：除與原判決記載相同者外，補稱略以：
    (一)系爭土地關於上訴人主張之二分之一持分，早於55年12
        月4日由參加人乙○○買受並點交後，一直由乙○○兄
        弟在管理、使用、收益，近年來被上訴人及乙○○更將
        系爭土地授權李龍淵管理、使用、收益，為維持土地現
        狀之最大效用，被上訴人與參加人更協議在其辦理移轉
        登記前，對於系爭土地不為分割，故本件亦有民法第82
        3條第1項但書之適用。
    (二)上訴人主張: 乙○○之適法占有，係指占有之初因出賣
        人點交而適法占有之權源，乙○○既已將所有權讓與被
        上訴人，自不能主張其占有之本權仍是買賣之債權一節
        ，與事實不符，被上訴人否認之。
三、證據：除援用原審提出者外，補提台灣台北地方法院62年度
    訴字第7690號和解筆錄、最高法院69年度台上字第2713號判
    決影本各一件。
丙、參加人乙○○經通知未到場，亦未提出書狀陳述。
    理  由
一、上訴人於原審起訴主張：系爭土地為上訴人二人及被上訴人
    三光夾板廠股份有限公司 (下稱三光公司)所共有，上訴人
    二人之應有部分各為四分之一，被上訴人三光公司之應有部
    分為二分之一。多年來，系爭土地皆由被上訴人三光公司授
    權訴外人李龍淵出租予他人，被上訴人三光公司均未將租金
    分予上訴人，上訴人二人為共有人，自得請求分割系爭土地
    ，因上訴人二人住家位於系爭土地之西側，爰先位請求依民
    法第823條第1項前段之規定分割系爭土地。如系爭土地不能
    分割，因被上訴人拒絕與上訴人分管，兩造不能協議定使用
    方法，爰另依研擬修正之民法第820條第2項草案規定，備位
    請求裁判分管。請求判決：(一)先位聲明：系爭土地請求准
    予分割如附圖台北縣汐止地政事務所95年3月8日之土地複丈
    成果圖 (即原判決附圖)所示，其中135部分（面積為二九五
    點六一平方公尺）歸上訴人所有。其中135（甲）部分（面
    積為計二九五點六二平方公尺）歸被上訴人所有。(二)備位
    聲明：請求法院裁判兩造依上開方式為原物分管等語。
二、被上訴人辯稱：上訴人二人僅為系爭土地之登記名義人，乃
    是繼承其父林太郎及祖父林正而來，因上訴人二人之祖父林
    正已將系爭土地應有部分之二分之一出賣給參加人乙○○。
    嗣林太郎與乙○○已於63年間成立訴訟上和解，約定林太郎
    應將系爭土地應有部分二分之一移轉登記予乙○○，上訴人
    二人既為繼承人，自應繼承前開買賣及訴訟上和解之義務。
    系爭土地於乙○○買受後，一直由乙○○及被上訴人三光公
    司法定代理人甲○○二人共同管理、使用及收益，之後更將
    系爭土地授權訴外人李龍淵管理、使用及收益。上訴人二人
    嗣以共有人身分請求李龍淵、林伯樂、曾明燦、張金木、蘇
    乙峻拆除地上物及返還系爭土地之訴訟（原法院92年度訴字
    第874號），亦經原法院判決駁回其訴，上訴人二人未上訴
    已告確定，該判決認定系爭土地已交付乙○○，乙○○得基
    於買賣關係及訴訟上和解關係占有系爭土地及授權李龍淵出
    租或出借給林伯樂等人使用。故上訴人已非系爭土地之共有
    人，其請求分割共有物，並無理由。且兩造間就系爭土地並
    無任何分管協議，上訴人備位請求分管，亦無理由。參加人
    則以：上訴人二人之祖父林正早已將系爭土地應有部分之二
    分之一出賣給參加人，於63年間林太郎與參加人成立訴訟上
    和解，約定林太郎應將系爭土地應有部分二分之一移轉登記
    予參加人，上訴人二人既為繼承人，自應繼承前開買賣及訴
    訟上和解之義務。參加人為被上訴人三光公司之法定代理人
    甲○○之弟，於買受系爭土地後，兄弟二人一直使用系爭土
    地，並在系爭土地搭蓋房屋，出租他人使用，系爭土地依使
    用目的不能分割，且參加人與被上訴人間亦有不分割系爭土
    地之協議，上訴人二人請求分割系爭土地，並無理由等語。
三、兩造就原判決所載之下列事實不爭執：
  (一)系爭土地為上訴人二人所共有，應有部分各四分之一，取
      得原因係81年11月12日繼承而來，係繼承父親林太郎之遺
      產。而林太郎之遺產，係繼承上訴人祖父林正之遺產而來。
  (二)被上訴人三光公司亦為系爭土地共有人，應有部分二分之
      一，其應有部份係向林正買受取得。
  (三)上訴人另案主張訴外人李龍淵無權占有系爭土地，並將興
      建之地上物分別出借或出租予訴外人林伯樂、曾明燦、張
      金木、蘇乙峻（原名蘇厚榮），占用情形分別如原法院92
      年度訴字第874號判決附圖135-A002、135-A003、135-A00
      5、135-A006所示。依民法共有物回復請求權之法律關係
      ，訴請分別拆除地上物、返還土地，另依不當得利、侵權
      行為、無因管理等法律關係，請求給付相當於租金之損害
      金。業經原法院92年度訴字第874號判決上訴人敗訴確定
      （94年5月16日判決確定）。
  (四)原法院92年度訴字第874號判決整理之兩造不爭執之事實
      第 (七)點之內容為：參加人（即該案訴外人）乙○○與
      （該案被告）李龍淵及被上訴人（即該案訴外人）三光公
      司之法定代理人甲○○係兄弟關係。乙○○曾與上訴人祖
      父林正就系爭土地應有部分二分之一訂立買賣契約，其後
      ，乙○○曾於63年4月22日與上訴人之父林太郎，在台灣
      台北地方法院成立62年度訴字第7690號和解筆錄，和解內
      容第二項約定：「前項塗銷後被告林太郎願將台北縣汐止
      鎮樟樹灣蕃子寮小段263地號土地乙筆持分二分之一（面
      積0.0555 公頃），同段263-18地號土地乙筆持分二分之
      一（面積0.0744公頃）及同段263-19地號土地乙筆持分二
      分（面積0. 3405公頃）之所有權移轉登記與原告乙○○
      後，原告乙○○應按兩造55年12月4日所定買賣契約第十
      條約定及兩造62年8 月30日同意書之約定將被告林太郎應
      得部份分割登記為被告林太郎所有。」之內容，惟迄未完
      成所有權移轉登記。
  (五)系爭土地占用之現狀仍如92年度訴字第874號判決附圖135
      -A002、135-A003、135-A005、135-A006所示。
  (六)台北縣汐止地政事務所95年3月8日之土地複丈成果圖。
四、按對於某特定情形，法律已規定法律效果（即設有法律規範
    ），遇有特殊情形時，為避免適用該法律效果違背或失去其
    規範目的，而對其附加限制性的條件，將特殊情形排除於規
    範的適用範圍之外，此為填補隱藏漏洞的方法，稱之為目的
    性限縮。民法第823條第1項前段固規定：「各共有人，得隨
    時請求分割共有物。」，參酌該條於18年11月30日之立法理
    由係以：「‧‧分割者，以共有關係消滅為目的之清算程序
    也，共有於改良共有物不無妨礙，（例如甲共有人欲改良，
    而乙共有人不欲是。）且於共有物之融通亦多阻窒（例如欲
    賣共有物非各共有人同意不得為之，而得各共有人同意其事
    甚難。），國家經濟既受損害，並易啟各共有人彼此之爭論
    ，故法律不能不予各共有人以隨時請求分割之權，使共有之
    關係容易消滅，於公私皆有裨益。此本條第一項之所由設也
    。」等語，可知分割請求權為共有權之權能之一，其目的係
    為減少各共有人之糾紛，以確定個別所有權之使用範圍，增
    進管理、使用及處分之便利性而設。
五、查系爭土地係上訴人二人於81年11月12日因繼承父親林太郎
    之遺產，而林太郎之遺產，係繼承上訴人祖父林正之遺產而
    來。嗣於82年5月21日以分割登記為登記原因登記上訴人二
    人為所有權人，應有部分各為四分之一，上訴人二人固為系
    爭土地之共有人，然參酌系爭土地系由上訴人之祖父林正出
    售應有部分二分之一予被上訴人，並已完成移轉登記，另二
    分之一由林正出售給乙○○，且上訴人二人之父林太郎亦與
    乙○○成立訴訟上之和解，願將系爭土地應有部分二分之一
    所有權移轉登記與乙○○，迄今尚未完成登記，為兩造所不
    爭執，且林太郎與乙○○成立訴訟上和解後迄其死亡前，並
    未對乙○○有何使用土地不合法之主張 (見本院言詞辯論筆
    錄) ，足見乙○○已基於買賣關係及訴訟上和解關係自土地
    所有權人取得占有、使用、收益、管理系爭土地之權利多年
    ，之後更授權李龍淵分別出借或出租林伯樂、曾明燦、張金
    木、蘇乙峻（原名蘇厚榮）等人使用，上訴人二人嗣以共有
    人身分請求李龍淵、林伯樂、曾明燦、張金木、蘇乙峻等人
    拆除地上物及返還系爭土地之訴訟（原法院92年度訴字第87
    4號），業經原法院認定李龍淵等人有合法占用之權限而判
    決駁回上訴人之訴確定等情，足認上訴人二人雖仍為系爭土
    地之共有人，然因其被繼承人之處分行為，致上訴人對於系
    爭土地已不復存在任何使用、收益、管理之權利，自無要求
    確定個別所有權之使用範圍，增進管理、使用及處分之必要
    ，況參加人乙○○ (即系爭應有部分之買受人) 已表示其與
    被上訴人間有協議不分割系爭土地 (原審卷第43頁背面) ，
    如上訴人二人未得現占有人即買受人乙○○之同意，即得就
    系爭土地聲請裁判分割，不僅會使分割共有物單純化之目的
    不達，且不管採取何項分割方法，均足造成更多之糾紛，顯
    非事理之平，也不符合前述分割共有物規範之目的。從而，
    上訴人二人雖為系爭土地之共有人，然因其被繼承人之處分
    行為，買受人已合法占用系爭土地且亦不同意共有人分割之
    特殊情形，如仍適用民法第823條得隨時請求分割共有物，
    反不能達成該法所明定之立法目的，因此該得請求分割共有
    物之共有人範圍，自應以目的性限縮之方式，而將具備上開
    特殊情形之共有人排除於適用該法之列，而不能再請求分割
    共有物，故上訴人二人自不得依民法第823條第1項前段請求
    分割系爭土地。
六、至於上訴人二人備位請求系爭土地分管部分，因上訴人並未
    舉證證明兩造間就系爭土地有分管協議存在，且上訴人雖仍
    為系爭土地之共有人，然對於系爭土地已不復存在任何使用
    、管理、收益之權利，自無再請求法院確定使用範圍之權限
    ，其主張依研擬修正之民法第820條第2項草案規定，備位請
    求裁判分管，亦無理由。
七、綜上所述，上訴人二人先位請求分割系爭土地之部分，雖上
    訴人二人仍為系爭土地之共有人，然因其被繼承人之處分行
    為，買受人已合法占用系爭土地且亦不同意共有人本件分割
    等特殊情形，考量民法第823條第1項前段之規範目的，自應
    將具備上開特殊情形之上訴人作目的性限縮，排除於適用該
    法之列，因此上訴人尚不得依該項之規定請求分割系爭土地
    ，其提起之先位之訴並無理由。另上訴人二人對於系爭土地
    之使用已不復存在任何使用、管理、收益之權利，亦自無再
    請求法院確定使用範圍之權限，其備位請求依研擬修正之民
    法第820條第2項草案規定為分管之裁判，亦無理由，均不應
    准許。原審為上訴人敗訴之判決，並無不合。上訴意旨指摘
    原判決不當，求予廢棄改判，為無理由，應予駁回。
八 據上論結，本件上訴為無理由，依民事訴訟法第449條第1項
   、第78條，判決如主文。
中    華    民    國    95    年    12    月    26    日
                    民事第八庭
                        審判長法  官  吳景源
                              法  官  連正義
                              法  官  鄭威莉
正本係照原本作成。
如不服本判決，應於收受送達後20日內向本院提出上訴書狀，其
未表明上訴理由者，應於提出上訴後20日內向本院補提理由書狀
（均須按他造當事人之人數附繕本）上訴時應提出委任律師或具
有律師資格之人之委任狀；委任有律師資格者，另應附具律師資
格證書及釋明委任人與受任人有民事訴訟法第466條之1第1項但
書或第2項（詳附註）所定關係之釋明文書影本。
中    華    民    國    95    年    12    月    27    日
                              書記官  林麗觀
附註：
民事訴訟法第466條之1（第1項、第2項）：
對於第二審判決上訴，上訴人應委任律師為訴訟代理人。但上訴
人或其他法定代理人具有律師資格者，不在此限。
上訴人之配偶、三親等內之血親、二親等內之姻親，或上訴人為
法人、中央或地方機關時，其所屬專任人員具有律師資格並經法
院認為適當者，亦得為第三審訴訟代理人。


司法院資訊處製作；財團法人民間司法改革基金會備份。
